                    臺灣高等法院民事裁定
                                       100年度訴字第36號
原      告  蔣淑芬
被      告  楊澤滿
訴訟代理人  陳佳瑤律師
            鄭佑祥律師
上列當事人間請求損害賠償事件，原告提起刑事附帶民事訴訟，
經本院刑事庭移送前來，本院裁定如下︰
    主  文
原告之訴及假執行之聲請均駁回。
訴訟費用由原告負擔。
    理  由
一、按因犯罪而受損害之人，於刑事訴訟程序固得附帶提起民事
    訴訟，對於被告及依民法負賠償責任之人，請求回復其損害
    ，但以因犯罪而受損害之人為限，其請求回復之損害，並以
    被訴犯罪事實所生之損害為度，否則縱令得依其他事由，提
    起民事訴訟，亦不得於刑事訴訟程序附帶為此請求。又刑事
    庭移送民事庭之附帶民事訴訟，僅移送後之訴訟程序應適用
    民事訴訟法，至移送前之訴訟行為是否合法，仍應依刑事訴
    訟法之規定。故非因刑事犯罪而受損害之人提起附帶民事訴
    訟，依刑事訴訟法第487 條第1 項規定，其訴為不合法，刑
    事法院原應依同法第502 條第1 項規定，以判決駁回之，如
    誤以裁定移送於民事庭，民事庭仍應以原告之訴為不合法，
    依民事訴訟法第249 條第1 項第6 款規定以裁定駁回之（最
    高法院60年台上字第633 號判例、97年度台上字第1809號判
    決意旨參照）。又違反銀行法之行為，係破壞國家有關經營
    銀行業務應經特許之制度，而非直接侵害個人法益之犯罪（
    最高法院80年度台抗字第240 號裁定意旨參照），存款人固
    有受害之虞，然非必然受害，如行為人有依約給付本息之情
    形，存款人即非因行為人犯銀行法之罪而直接受損害之人，
    自不得提起刑事附帶民事訴訟。
二、本件原告提起刑事附帶民事訴訟，主張被告與訴外人張振宗
    、徐惠卿（後2 人所涉詐欺犯嫌另經臺灣士林地方法院檢察
    署檢察官以100 年度偵緝字第349 、439 號為不起訴處分，
    以下稱訴外人等）明知渠等並非銀行業者，且無其他法律規
    定，許可其經營收受存款業務，又銀行法第29條之1 規定以
    借款、收受投資名義，向多數人或不特定之人收受款項或吸
    收資金，而約定或給付與本金顯不相當之紅利、利息、股息
    或其他報酬者，與收受存款相當，竟基於違反銀行法第29條
    第1 項非銀行不得收受存款規定之犯意聯絡，於民國94、96
    及97年間，由被告告知伊若投資訴外人等經營之而利之有限
    公司，每月可獲取投資款項2.5%之利息，伊乃先後於94年間
    某日、96年間某日、97年6 月3 日、同年6 月間某日，分別
    交付新台幣（下同）50萬元、100 萬元、75萬元及25萬元（
    合計250 萬元）予被告，再由被告轉交予訴外人等。其3 人
    以上述方式取得款項後，則開立支票逐月支付各投資金額
    2.5 ％之利息予伊。嗣於97年12月底，被告及訴外人等因無
    力支付利息，也無法返還本金，而由訴外人等簽發本票搪塞
    ，之後即避不見面並拒不返還本金，致伊察覺有異，向檢察
    官提出告訴而循線查獲上情。被告之前開行為致伊受有250
    萬元之損害，爰求為判命被告應賠償伊250 萬元，及自起訴
    狀繕本送達翌日起至清償日止，按年息5%計算之利息，並願
    供擔保請准宣告假執行等情。
三、惟查，本件被告被訴之犯罪事實，係違反銀行法第29條第1
    項「除法律另有規定者外，非銀行不得經營收受存款、受託
    經理信託資金、公眾財產或辦理國內外匯兌業務。」之規定
    ，而應依銀行法第129 條第1 項論處，有臺灣士林地方法院
    100 年度金訴字第3 號及本院100 年度金上訴字第27號刑事
    判決在卷可稽（見本院100 年度附民字第234 號卷第5-9 頁
    、第14-20 頁），揆諸前開說明，原告並非因犯罪而直接受
    損害之人，不得於刑事訴訟程序附帶提起民事訴訟，請求被
    告賠償，原告於該刑事訴訟程序附帶請求被告賠償其所受損
    害，即不合法，不因移送民事庭而受影響，本院仍應認原告
    之訴不合法，併其假執行之聲請，予以駁回。
四、據上論結，本件原告之訴為不合法，爰裁定如主文。
中    華    民    國   100    年    10    月     26   日
                    民事第十一庭
                        審判長法  官  詹文馨
                              法  官  徐福晉
                              法  官  蔡和憲
正本係照原本作成。
如不服本裁定，應於收受送達後10日內向本院提出抗告狀，並應
繳納抗告費新台幣１千元。
中    華    民    國   100    年    10    月    27    日
                              書記官  李家敏